【裁判字號】    89,簡,10
【裁判日期】    891229
【裁判案由】    拆屋還地
【裁判全文】
臺灣高雄地方法院民事判決  八十九年簡字第一○號
    原      告  南和興產股份有限公司
    法定代理人  乙○○
    訴訟代理人  柯尊仁律師
                啟夫律師
    被      告  丙○○      住.
    訴訟代理人  甲○○      住.
右當事人間請求返還房屋事件，本院判決如左：
    主    文
被告應給付原告新台幣壹拾壹萬柒仟陸佰肆拾元。
原告其餘之訴駁回。
訴訟費用由被告負擔。
本判決第一項於原告以新台幣肆萬元供擔保後得假執行。
原告其餘假執行之聲請駁回。
    事    實
甲、原告方面：
一、聲明：(一)被告應給付原告新台幣（下同）十一萬七千七百零七元。(二)訴訟費用由
    被告負擔。(三)願供擔保，請准宣告假執行。
二、陳述：坐落高雄市○○區○○段第九五八號之土地（下稱系爭土地），為原告所
    有，被告未經原告同意，竟無權占有該房地搭蓋地上物使用，已逾五年以上，被
    告雖於訴訟中之民國八十九年九月二十八日自行將系爭地上物拆除，將土地返還
    原告，惟其占有使用該土地，致原告無法使用土地，受有相當於租金之損害，地
    上物占用面積以被告於勘驗期日指界測量所得之地上物面積十一‧二七平方公尺
    為據，爰本於不當得利及侵權行為之法律關係，請求被告給付自八十四年九月二
    十九日起至八十九年九月二十八日止，按申報地價總價額百分之十計算之損害金
    ，八十三年七月至八十六年六月間申報地價每平方公尺一萬九千五百零四元，被
    告自八十四年九月二十九日起至八十六年六月三十日止，應給付之損害金為三萬
    八千六百零二元（19504×11.27×10%×641/365=38602.26），而八十六年七月
    至八十九年七月間申報地價每平方公尺為二萬一千六百二十元，被告自八十六年
    七月一日起至八十九年九月二十八日止，應給付之損害金為七萬九千一百零五元
    （21620×11.27×10%×1185/365=79105.21），五年之損害金合計為十一萬七千
    七百零七元。
三、證據：提出土地登記簿謄本、地籍圖謄本、附圖各一件、地價謄本三件、現場照
    片四幀為證，並聲請勘測現場。
乙、被告方面：
一、聲明：請求駁回原告之訴，訴訟費用由被告負擔。
二、陳述：對原告乃系爭土地所有權人，被告於訴訟之初係建有地上物占用系爭土地
    等情，並不爭執，但被告已於第一次言詞辯論期日之翌日即八十九年九月二十八
    日，自行僱工將地上物拆除，自該日起未再占用系爭土地，地上物雖已拆除，但
    願指界測量原地上物占用系爭土地面積，以測量所得面積作為原地上物占用系爭
    土地面積。又被告自八十八年十一月間才開始使用系爭地上物停車，僅使用系爭
    土地十個月，以該土地係畸零地、按市政府停車費每月六百元計算，被告給付原
    告六千元之損害金為已足，況被告僅作停車使用，且原係誤認土地為財政部國有
    財產局所有，後來知道係原告所有，亦曾向原告表明承購、承租意願，但因原告
    不同意始作罷，然被告於原告提出訴訟，旋即自行拆除地上物，顯非惡意，原告
    損害金之請求顯係過高。
三、證據：提出土地登記謄本四件、地籍圖謄本一件、現場照片二幀為證。
丙、本院依聲請勘驗現場，並囑託高雄市政府地政處新興地政事務所製作複丈成果圖
    五份附卷。
    理    由
甲、程序方面：
    按訴狀送達後，原告不得將原訴變更或追加他訴，但減縮應受判決事項之聲明者
    ，不在此限，民事訴訟法第二百五十五條第一項但書第三款定有明文。本件原告
    本請求被告拆除地上物、將土地交還，並自八十四年八月三十日起至交還土地之
    日止，按月請求損害金，惟因被告於訴訟中自行將地上物拆除，將土地交還原告
    ，遂於訴訟進行中，減縮訴之聲明，僅請求被告給付自八十四年九月二十九日起
    至八十九年九月二十八日止，按申報地價總價額百分之十計算之損害金，揆諸首
    揭法條，應予准許。
乙、得心證之理由；
一、原告主張：其為坐落高雄市○○區○○段第九五八號之土地（下稱系爭土地）之
    所有權人，詎被告竟無權占有該土地搭建地上物使用，致原告受有損害，爰本於
    不當得利及侵權行為之法律關係，請求被告給付自八十四年九月二十九日起至八
    十九年九月二十八日止，按申報地價總價額百分之十計算相當租金之損害金十一
    萬七千七百零七元等語。
    被告則以：已於第一次言詞辯論期日之翌日即八十九年九月二十八日，自行僱工
    將占用系爭土地之地上物拆除，自該日起未再占用系爭土地，地上物雖已拆除，
    但願指界測量原地上物占用系爭土地面積，以測量所得面積作為原地上物占用系
    爭土地面積；被告自八十八年十一月間才開始使用系爭地上物停車，僅使用系爭
    土地十個月，以該土地係畸零地、按市政府停車費每月六百元計算，被告給付原
    告六千元之損害金為已足等語為抗辯。
二、原告主張其為系爭土地之所有權人，被告未經其同意，無權占有該土地搭建地上
    物使用之事實，被告於本院八十九年九月二十七日之第一次言詞辯論期日到庭表
    示：如被告不同意其承租系爭土地使用，願意拆除地上物返還土地予原告等語，
    乃對於原告之上開主張不為爭執，且有原告提出之土地登記簿謄本、地籍圖謄本
    、附圖各一件、地價謄本三件、現場照片四幀為證，惟經本院於八十九年十一月
    六日勘驗期日會同兩造及地政人員勘驗現場，發現地上物業已拆除，經詢之被告
    ，被告自承其於八十九年九月二十八日即自行僱工將占用系爭土地之地上物拆除
    ，將土地返還原告，並願意配合依原地上物坐落位置指引地政人員作為測量地上
    物面積，原告亦同意以此測量結果認作原地上物面積，則被告既曾在系爭土地搭
    建地上物屬實，有該勘驗筆錄在卷可參，並有地政人員於測量後制作之複丈成果
    圖附卷可稽，則此部分事實，可堪認為真實。
三、被告雖辯稱：自八十八年十一月間才開始使用系爭地上物停車，僅使用系爭土地
    十個月等語，惟其於訴訟之初，對於原告主張其占用系爭土地搭建地上物使用超
    過五年等情，並不為爭執，且猶於第一次言詞辯論期日後旋自行僱工拆除，卻於
    勘驗期日後之言詞辯論期日，始執前詞置辯，系爭土地上之地上物既係被告所搭
    建，則搭建時即占用土地時，不因事實上是否由被告自行占用而有異，則本院依
    系爭地上物照片及勘驗結果，系爭土地上之地上物係鐵皮浪板搭建，自其外觀而
    論，雖非老舊，然亦可認該地上物已興建相當之時日，進一步自地上物拆除之痕
    跡觀之，留於地面與相鄰之浪板上之鐵柱、鐵架，均已鏽蝕，顯然齡逾五年以上
    ，且附近建物多為興建遠超過五年之舊式建築，被告既自承使用地上物停車使用
    ，則綜合上開被告之陳述、地上物外觀、附近建物概況等情狀，自可認被告搭建
    地上物占用系爭土地顯已超過五年，被告前開所辯，不足採信。
四、又依不當得利之法則，請求返還不當得利，以無法律上之原因而受利益，致他人
    受損害為要件。其得請求之範圍，以對方所受之利益為度。而無權占有他人土地
    ，可能獲得相當於現金之利益為社會通常觀念。城市地方房屋之現金，以不超過
    土地及其建築改良物申報總價額年息百分之十為限，並為租用基地建築房屋所準
    用，此計收租金之規定，於損害賠償事件雖非當然一體適用，然未嘗不可據為計
    算損害之標準。此年息百分之十為限，乃基地租金之最高限額，非謂必照申報價
    額百分之十計算之，且尚斟酌基地位置、工商繁榮程度、使用人利用基地之經濟
    價值、所受利益等情事，以為決定。查系爭土地面臨高雄市○○路，附近有商店
    、攤販等商業場所，多係密集之住宅區，地區業經充分完全開發，復參酌被告占
    用該地停車使用五年以上等情狀，本院認原告請求該部分之損害金年息百分之十
    核屬適當。本件被告占用之土地面積為十一‧二七平方公尺，八十三年七月至八
    十六年六月間申報地價每平方公尺一萬九千五百零四元，八十六年七月至八十九
    年七月間申報地價每平方公尺為二萬一千六百二十元，有原告提出之地價謄本三
    件附卷可稽，原告請求之損害額以總地價之年息百分之十計算，則依此計算結果
    ，原告請求自八十四年九月二十九日起至八十九年九月二十八日止，按申報地價
    總價額百分之十計算之損害金，其中八十三年七月至八十六年六月間申報地價每
    平方公尺一萬九千五百零四元，被告自八十四年九月二十九日起至八十六年六月
    三十日止，應給付之損害金為三萬八千六百零二元（19504×11.27×10%×641/
    365=38602.26），而八十六年七月至八十九年七月間申報地價每平方公尺為二萬
    一千六百二十元，被告自八十六年七月一日起至八十九年九月二十七日止，應給
    付之損害金為七萬九千零三十八元（21620×11.27×10%×1184/365  =79038.45
    ），八十九年九月二十八日當日被告已將地上物拆除交還原告，故原告不得向被
    告請求該日之損害金，故原告僅得向被告請求自八十四年九月二十九日起至八十
    九年九月二十七日止之損害金，計為十一萬七千六百四十元。
五、綜上所述，本件惟被告占有使用原告所有之系爭土地，係屬無權占有，自受有相
    當租金額之利益，原告則受有該相當租金額之損害。從而，原告本於不當得利及
    侵權行為之法律關係，請求被告給付損害金部分，在自八十四年九月二十九日起
    至八十九年九月二十七日止，計十一萬七千六百四十元之範圍內，即屬正當，應
    予准許；至逾此部分之請求，為無理由，不應准許。
六、原告陳明願供擔保，聲請宣告假執行，經核其勝訴部分，合於法律規定，爰酌定
    相當之擔保金額宣告之；其餘假執行之聲請，因該部分訴之駁回而失所依據，應
    予駁回。
七、兩造其餘主張及所提證據與本院上開論斷無涉或無違，不予贅述。
結論：本件原告之訴為一部有理由，一部無理由，依民事訴訟法第七十九條但書、第
三百九十條第二項，判決如主文。
中      華      民      國    八十九    年     十二     月    二十九    日
                              臺灣高雄地方法院民事第一庭
~B法      官  郭貞秀
右為正本係照原本作成。
如對本判決上訴，須於判決送達後廿日內向本院提出上訴狀。
中      華      民      國    八十九    年     十二     月    二十九    日
~B法院書記官  胡美儀


司法院資訊處製作；財團法人民間司法改革基金會備份。
